【裁判字號】    96,易,744
【裁判日期】    970626
【裁判案由】    偽造文書
【裁判全文】
台灣雲林地方法院刑事判決            96年度易字第744號
公  訴  人  台灣雲林地方法院檢察署檢察官
被      告  丁○○
            甲○○
上列被告因偽造文書案件，經檢察官提起公訴（96年度偵字第
3224號），本院判決如下︰
    主  文
丁○○、甲○○共同行使明知為不實之事項，而使公務員登載於
職務上所掌之公文書，足以生損害於公眾及他人者，丁○○處有
期徒刑陸月，如易科罰金以銀元參佰元即新台幣玖佰元折算壹日
，減為有期徒刑參月，如易科罰金以銀元參佰元即新台幣玖佰元
折算壹日；甲○○處有期徒刑肆月，如易科罰金以銀元參佰元即
新台幣玖佰元折算壹日，減為有期徒刑貳月，如易科罰金以銀元
參佰元即新台幣玖佰元折算壹日，緩刑貳年。
    事  實
一、丁○○為遠大代書事務所負責人，由甲○○出資，2人合作
    於民國（下同）95年2月15日向本院拍賣標得之雲林縣虎尾
    鎮○○路75巷18號5樓房地（即雲林縣虎尾鎮○○段753號地
    號及其上595號建號），於95年3、4月間，上開房地，原欲
    以新台幣（下同）185萬元之代價賣給案外人吳奕翰，惟因
    吳奕翰向京城商業銀行虎尾分行申辦貸款遭拒，故丁○○徵
    得甲○○同意，欲以4萬元之代價尋找人頭向銀行辦理貸款
    ，而基於使公務員登載不實之犯意，於95年4月間，與沈啟
    龍（經台灣高等法院台南分院以96年度上易字第499號判刑
    確定）在遠大代書事務所協議，以4萬元代價將上開房地所
    有權人登記為乙○○（乙○○有精神障礙，辨識能力不足，
    不能處理自身事務，於96年4月23日經本院以96年度禁字第
    16 號民事裁定宣告為禁治產人），向銀行辦理貸款。沈啟
    龍遂向乙○○表示朋友需要幫忙等語，取得乙○○印鑑證明
    、印鑑章交予丁○○，沈啟龍、丁○○、甲○○3 人互為犯
    意聯絡，由丁○○於95年6 月中旬持往雲林縣虎尾地政事務
    所，辦理上開房地過戶登記及設定抵押權192 萬元予京城商
    業銀行，使承辦該業務之公務員將上開房地不實之買賣事項
    ，登載於其職務上掌管之土地登記簿、建物登記簿的電磁紀
    錄上，並將此一不實事項登載而製作乙○○土地所有權狀、
    建物所有權狀上而核發，並於其後登載而製作土地登記簿謄
    本、建物登記簿謄本，用以表示前揭房地移轉登記為乙○○
    所有，足以生損害於乙○○及雲林縣虎尾地政事務對於房地
    資料管理之正確性後，再偕同沈啟龍、乙○○，及持登載不
    實之上述土地所有權狀、建物所有權狀、土地登記簿謄本、
    建物登記簿謄本，向京城商業銀行虎尾分行申辦貸款而行使
    不實文書，經該行於95年6 月23日放貸160 萬元，致生損害
    於乙○○、及京城商業銀行虎尾分行對於貸款戶管理之正確
    性。
二、案經雲林縣警察局斗南分局報請台灣雲林地方法院檢察署檢
    察官偵查起訴。
    理  由
一、本件為刑事訴訟法第376 條第1 、2 款所列案件，依同法第
    284 條之1 規定，由法官1 人獨任審判，在此先行說明。
二、程序方面：(一)被告以外之人於審判外之言詞或書面陳述，除
    法律有規定者外，不得作為證據；又被告以外之人於審判外
    之陳述，雖不符前4 條之規定，而經當事人於審判程序同意
    作為證據，法院審酌該言詞陳述或書面陳述作成時之情況，
    認為適當者，亦得為證據，刑事訴訟法第159 條第1 項、同
    法第159條之5第1項定有明文。(二)本案中乙○○的診斷證明
    書、京城銀行授信申請書對於被告2人而言，丁○○的警詢
    筆錄、檢察官訊問筆錄對於被告甲○○而言，甲○○的警詢
    筆錄、檢察官訊問筆錄對於被告丁○○而言，雖然是被告以
    外之人於審判外之言詞及書面陳述，原則上不得作為證據，
    惟檢察官及被告於本院審判程序中，均已表示同意作為證據
    ，法官審酌該言詞及書面陳述作成時之情況，認為適當，依
    上開規定，得作為證據。
三、被告2人坦白承認上述借用人頭乙○○登記為所有人而向京
    城銀行借款的事實，互核相符，且有京城銀行授信申請書及
    附件的影本可以佐證，此部分事實已經可以認定。至於被告
    2人對於乙○○有精神障礙的部分否認知情，無礙於借用人
    頭登記為所有人而申請貸款的情節。此外，乙○○有精神障
    礙，辨識能力不足，不能處理自身事務，有診斷證明書及本
    院96年度禁字第16號民事裁定可以為證，此部分事實也可以
    認定。
四、論罪科刑：
  (一)【新舊法比較】行為後法律有變更者，適用行為時之法律。
    但行為後之法律有利於行為人者，適用最有利於行為人之法
    律，現行刑法第2條第1項定有明文。中華民國刑法於94年1
    月7日修正，於94年2月2日公布，並於被告行為後之95年7月
    1日施行。是本件被告行為後，法律已有變更。現行刑法第2
    條第1項之規定，係規範行為後法律變更所生新舊法律比較
    適用之準據法，於新刑法施行後，應適用新刑法第2條第1項
    之規定，為「從舊從輕」之比較。此外其餘條文比較之結果
    ，均詳如附表所示。
  (二)被告2人的行為，均觸犯刑法第216條、第214條行使公務員
    登載不實文書罪。其等使公務員登載不實行為，為高度之行
    使行為吸收，不另論罪。
  (三)被告2人與案外人沈啟龍，就上述犯行，有犯意聯絡、行為
    分擔，都是共同正犯。
  (四)法官審酌被告丁○○身為代書，以不正當的手段執業，有較
    高的可責性，因而量處有期徒刑6月，並定易科罰金的折算
    標準，被告甲○○急於收回投資，因而觸犯刑法，乃量處較
    輕的有期徒刑4月，並定易科罰金的折算標準。
  (五)又被告2人犯罪時間是在96年4月24日之前，合乎減刑條件，
    均依中華民國九十六年罪犯減刑條例第2條第1項第3款、第7
    條規定，分別減為有期徒刑3月、2月，並定易科罰金的折算
    標準。
  (六)被告甲○○之前未曾因故意犯罪受有期徒刑以上刑的宣告，
    此有被告前案紀錄表1件可證，法官認為，被告甲○○在接
    受這次罪刑宣告後，心中應該有所警惕，再犯的可能性不高
    ，暫時不執行刑罰，較為適當，因此宣告緩刑2年。
四、適用的法律：(一)刑事訴訟法第284條之1、第299條第1項前段
    ，(二)刑法第2條第1項前段、第214條、第216條、第74條第1
    項第1款，修正前刑法第28條、第41條第1項前段，(三)修正前
    罰金罰鍰提高標準條例第2條，(四)刑法施行法第1條之1，(五)
    中華民國九十六年罪犯減刑條例第2條第1項第3款、第7條。
本案經檢察官丙○○偵查起訴，檢察官戊○○到庭執行職務。
中    華    民    國    97    年    6     月    26    日
                刑事第三庭    法  官  林  輝  煌
上正本證明與原本無異。
如不服本判決，應於送達後10日內向本院提出上訴狀（須附繕本
），上訴於台灣高等法院台南分院。上訴書狀應敘述具體理由。
上訴書狀未敘述上訴理由者，應於上訴期間屆滿後20日內補提理
由書（須附繕本）於本院。
告訴人或被害人對於本判決如有不服，而請求檢察官上訴者，其
上訴期間之計算以檢察官收受判決正本之日期為準。
                              書記官  林  珮  儒
中    華    民    國    97    年    6     月    26    日
附錄本案論罪科刑法條全文：
中華民國刑法
第214條
明知為不實之事項，而使公務員登載於職務上所掌之公文書，足
以生損害於公眾或他人者，處3年以下有期徒刑、拘役或5百元以
下罰金。
第216條
行使第210條至第215條之文書者，依偽造、變造文書或登載不實
事項或使登載不實事項之規定處斷。
附表
┌────────┬────────┬────────┬────────┐
│法        條    │修正前規定      │修正後規定      │新舊法之適用    │
├────────┼────────┼────────┼────────┤
│刑法第214條法定 │刑法第33條第5款 │刑法第33條第5款 │(一)適用舊法。    │
│本刑關於罰金刑最│規定：「罰金：1 │規定：「罰金：新│(二)本件被告所犯刑│
│低額部分：刑法第│元以上。」      │台幣1,000元以上 │法第214條之使公 │
│33條第5款       │                │，以百元計算之。│務員登載不實罪，│
│                │                │」              │為刑法分則編未修│
│                │                │                │正之條文而定有罰│
│                │                │                │金刑（銀元500元 │
│                │                │                │以下）者，其法定│
│                │                │                │刑罰金最低額部分│
│                │                │                │，經比較新舊法結│
│                │                │                │果，修正後刑法第│
│                │                │                │33 條第5款所定罰│
│                │                │                │最低額較舊法所定│
│                │                │                │罰金最低額為重，│
│                │                │                │自以修正前刑法較│
│                │                │                │有利於被告。    │
├────────┼────────┼────────┼────────┤
│刑法第214條法定 │1.罰金罰鍰提高標│刑法施行法第1 條│查刑法第214條規 │
│本刑關於罰金刑貨│  準條例第1 條前│之1 規定：「中華│定自72年6月26 日│
│幣單位部分      │  段規定：「依法│民國94年1 月7 日│迄今未修正，其罰│
│                │  律應處罰金、罰│刑法修正施行後，│金之法定刑為「  │
│                │  鍰者，就其原定│刑法分則編所定罰│500元」（貨幣單 │
│                │  數額得提高為2 │金之貨幣單位為新│位為「銀元」），│
│                │  倍至10倍。」  │台幣。94年1 月7 │依罰金罰鍰提高標│
│                │2.現行法規所定貨│日刑法修正時，刑│準條例第1條前段 │
│                │  幣單位折算新台│法分則編未修正之│規定罰金刑提高10│
│                │  幣條例第2條規 │條文定有罰金者，│倍，再依現行法規│
│                │  定：「現行法規│自94年1 月7 日刑│所定貨幣單位折算│
│                │  所定金額之貨幣│法修正施行後，就│新台幣條例規定折│
│                │  單位為圓、銀元│其所定數額提高為│算，即為「新台幣│
│                │  或元者，以新台│30倍。但72年6 月│15,000元」。又於│
│                │  幣元之3倍折算 │26日至94年1 月7 │刑法施行法第1條 │
│                │  之。」        │日新增或修正之條│之1施行日（即95 │
│                │                │文，就其所定數額│年7月1日）後，刑│
│                │                │提高為3 倍。」  │法分則所定罰金之│
│                │                │                │貨幣單位改為「新│
│                │                │                │台幣」，就其所定│
│                │                │                │數額提高30倍，罰│
│                │                │                │金額度亦為「新台│
│                │                │                │幣15,000元」，是│
│                │                │                │刑法施行法第1條 │
│                │                │                │之1施行後，罰金 │
│                │                │                │刑貨幣單位雖有「│
│                │                │                │新台幣」之更易，│
│                │                │                │惟適用結果之罰金│
│                │                │                │額度則無二致，就│
│                │                │                │罰金法定刑提高之│
│                │                │                │「刑罰權規範內容│
│                │                │                │」並無利或不利之│
│                │                │                │變更，另揆諸刑法│
│                │                │                │施行法第1條之1之│
│                │                │                │立法說明，該條文│
│                │                │                │第2項係「考量新 │
│                │                │                │修正之刑法施行後│
│                │                │                │，不再適用『現行│
│                │                │                │法規所定貨幣單位│
│                │                │                │折算新台幣條例』│
│                │                │                │，為使罰金數額趨│
│                │                │                │於一致，避免衍生│
│                │                │                │新舊法比較適用問│
│                │                │                │題，以緩和實務適│
│                │                │                │用法律之衝擊之前│
│                │                │                │提下，規定第二項│
│                │                │                │如上」，顯見刑法│
│                │                │                │施行法第1條之第2│
│                │                │                │項增訂後，自無再│
│                │                │                │與「現行法規所定│
│                │                │                │貨幣單位折算新台│
│                │                │                │幣條例」、「罰金│
│                │                │                │罰鍰提高標準條例│
│                │                │                │」比較新舊法適用│
│                │                │                │之必要（參照最高│
│                │                │                │法院96年度台上字│
│                │                │                │第1464號判決）。│
├────────┼────────┼────────┼────────┤
│刑法第28條      │二人以上共同實施│二人以上共同實行│(一)適用舊法。    │
│共同正犯        │犯罪之行為者，皆│犯罪之行為者，皆│(二)被告丁○○、王│
│                │為正犯。        │為共犯。        │錦文與案外人沈啟│
│                │                │                │龍共同為行使公務│
│                │                │                │員登載不實文書犯│
│                │                │                │行，既屬實行犯罪│
│                │                │                │行為之正犯，則適│
│                │                │                │用修正施行前之刑│
│                │                │                │法第28條規定論擬│
│                │                │                │，並無不利於被告│
│                │                │                │。因此，應依刑法│
│                │                │                │第2條第1項前段規│
│                │                │                │定，依修正前刑法│
│                │                │                │第28條規定，論以│
│                │                │                │共同正犯。      │
├────────┼────────┼────────┼────────┤
│刑法第41條第1 項│刑法第41條第1 項│刑法第41條第1 項│(一)適用舊法。    │
│前段易科罰金部分│前段規定：「犯最│前段規定：「犯最│(二)本件被告行為時│
│                │重本刑為5 年以下│重本刑為5 年以下│之易科罰金折算標│
│                │有期徒刑以下之刑│有期徒刑以下之刑│準，應以銀元100 │
│                │之罪，而受6 個月│之罪，而受6 個月│元至300 元折算為│
│                │以下有期徒刑或拘│以下有期徒刑或拘│1 日，經依現行法│
│                │役之宣告，因身體│役之宣告者，得以│規所定貨幣單位折│
│                │、教育、職業、家│新台幣1 千元、2 │算新台幣條例第2 │
│                │庭之關係或其他正│千元或3 千元折算│條規定換算為新台│
│                │當事由，執行顯有│一日，易科罰金。│幣後，應以新台幣│
│                │困難者，得以1 元│」              │300 元至900 元折│
│                │以上3 元以下折算│                │算為1 日，修正後│
│                │1日 ，易科罰金。│                │則以新台幣1,000 │
│                │」罰金罰鍰提高標│                │元、2,000 元3,0 │
│                │準條例第2 條（已│                │00元折算1 日，修│
│                │刪除）規定：「依│                │正後刑法第41條第│
│                │刑法第41條易科罰│                │1 項前段規定，並│
│                │金或第42條第2 項│                │非較有利於被告，│
│                │易服勞役者，均就│                │依刑法第2 條第1 │
│                │其原定數額提高為│                │項前段規定，適用│
│                │100 倍折算1日 ；│                │行為時法律即修正│
│                │法律所定罰金數額│                │前刑法第41條第1 │
│                │未依本條例提高倍│                │項前段及罰金罰鍰│
│                │數，或其處罰法條│                │提高標準條例第2 │
│                │無罰金刑之規定者│                │條規定，定其易科│
│                │，亦同。」      │                │罰金之折算標準。│
├────────┼────────┼────────┼────────┤
│刑法第74條緩刑  │受2 年以下有期徒│受2 年以下有期徒│(一)適用新法。    │
│                │刑、拘役或罰金之│刑、拘役或罰金之│(二)有關緩刑之規定│
│                │宣告，而有左列情│宣告，而有下列情│，犯罪在新法施行│
│                │形之一，認以暫不│刑之一，認以暫不│前，新法施行後裁│
│                │執行為適當者，得│執行為適當者，得│判，緩刑之宣告，│
│                │宣告2 年以上5 年│宣告2 年以上5 年│應適用新法第74條│
│                │以下之緩刑，其期│以下之緩刑，其期│之規定（最高法院│
│                │間自裁判確定之日│間自裁判確定之日│95年度第8 次刑事│
│                │起算：一、未曾受│起算：一、未曾因│庭會議決議參照）│
│                │有期徒刑以上刑之│故意犯罪受有期徒│。              │
│                │宣告者。二、前受│刑以上刑之宣告者│                │
│                │有期徒刑以上刑之│。二、前因故意犯│                │
│                │宣告，執行完畢或│罪受有期徒刑以上│                │
│                │赦免後，5 年以內│刑之宣告，執行完│                │
│                │未曾受有期徒刑以│畢或赦免後，5 年│                │
│                │上刑之宣告者。  │以內未曾因故意犯│                │
│                │                │罪受有期徒刑以上│                │
│                │                │刑之宣告。緩刑宣│                │
│                │                │告，得斟酌情形，│                │
│                │                │命犯罪行為人為下│                │
│                │                │列各款事項：一、│                │
│                │                │向被害人道歉。二│                │
│                │                │、立悔過書。三、│                │
│                │                │向被害人支付相當│                │
│                │                │數額之財產或非財│                │
│                │                │產上之損害賠償。│                │
│                │                │四、向公庫支付一│                │
│                │                │定之金額。五、向│                │
│                │                │指定之公益團體、│                │
│                │                │地方自治團體或社│                │
│                │                │區提供40小時以上│                │
│                │                │240 小時以下之義│                │
│                │                │務勞務。六、完成│                │
│                │                │戒癮治療、精神治│                │
│                │                │療、心理輔導或其│                │
│                │                │他適當之處遇措施│                │
│                │                │。七、保護被害人│                │
│                │                │安全之必要命令。│                │
│                │                │八、預防再犯所為│                │
│                │                │之必要命令。前項│                │
│                │                │情形，應附記於判│                │
│                │                │決書內。第2 項第│                │
│                │                │3 款、第4 款得為│                │
│                │                │民事強制執行名義│                │
│                │                │。緩刑效力不及於│                │
│                │                │從刑與保安處分之│                │
│                │                │宣告。          │                │
└────────┴────────┴────────┴────────┘


司法院資訊處製作；財團法人民間司法改革基金會備份。
